最高法院刑事判決　　　　　　一○○年度台上字第五七八九號
上　 訴　 人　台灣高等法院檢察署檢察官
上訴人即被告　宋志宏
選 任辯護 人　鄧湘全律師
　　　　　　　王唯鳳律師
上列上訴人等因被告殺人等罪案件，不服台灣高等法院中華民國
一○○年六月二十二日第二審判決（九十九年度上重訴字第三七
號，起訴案號：台灣板橋地方法院檢察署九十八年度偵字第一九
八五七、二○○○二七、二一七四一號），提起上訴，本院判決
如下：
    主  文
上訴駁回。
    理  由 
按刑事訴訟法第三百七十七條規定，上訴於第三審法院，非以判
決違背法令為理由，不得為之。是提起第三審上訴，應以原判決
違背法令為理由，係屬法定要件。而上訴第三審法院之案件，是
否以判決違背法令為上訴理由，應就上訴人之上訴理由書狀加以
審查，如果上訴理由書狀並未依據卷內訴訟資料，具體指摘原判
決不適用何種法則或如何適用不當，或所指摘原判決違法情事，
顯與法律規定得為第三審上訴理由之違法情形，不相適合時，均
應認其上訴為不合法律上之程式，予以駁回。至原判決究有無違
法，與上訴是否以違法為理由係屬二事。本件原審經審理結果，
認為上訴人即被告宋志宏傷害致人於死及轉讓禁藥甲基安非他命
等犯行均明確，因而撤銷第一審關於殺人部分所為科刑之判決，
改判論處被告傷害致人於死罪刑（處有期徒刑十五年），及維持
第一審所為論處被告轉讓禁藥罪刑（處有期徒刑一年）之判決，
駁回被告關於此部分在第二審之上訴，並定其應執行刑。均已詳
敘調查、取捨證據之結果及憑以認定犯罪事實之心證理由。並就
被告否認犯行之供詞及其所辯各語認非可採，予以論述。依刑事
訴訟法第一百六十九條規定，審判長預料證人於被告前不能自由
陳述，命被告於證人陳述時退庭而對該證人進行隔別訊問者，於
該證人陳述完畢後，應命被告入庭，告以陳述之要旨並予被告詰
問該證人或與其對質之機會，此乃為保障被告針對該次法院訊問
證人得享有之當事人在場權與對該次證言得行使之詰問權，以落
實被告之防禦權，並完足對該人證之調查程序，要與被告聲請再
行傳喚同一證人，應受刑法第一百九十六條規定之限制，須該證
人之陳述未臻明確而有再為訊問之必要者始得為之之情形，固有
不同，然刑事訴訟法關於被告詰問證人之規定，係指除客觀上不
能受詰問者外，應予被告詰問之機會，並非絕無例外，且屬被告
權利之規定，是否行使詰問權，乃當事人及辯護人之自由，如自
願放棄該項權利，證人陳述之證據能力並不因此而受影響。本件
第一審於民國九十九年二月三日訊問證人陳米雪時，雖依上開隔
別訊問之規定，命被告退庭，不許其在場，僅由被告辯護人對陳
米雪進行詰問，未予被告詰問，然嗣非但已於同年三月三日續行
審理時，再度提訊陳米雪，並就陳米雪上開訊問時之證言對被告
告以要旨，訊問被告對該證言之意見，並予被告詰問陳米雪之機
會，然被告僅主張陳米雪所言不實而爭執其證明力，並未聲請詰
問，迄最後言詞辯論期日，法院詢問被告及其辯護人尚有何證據
請求調查時，被告與其辯護人仍表示無其他證據聲請調查，有各
該審判筆錄可稽，是被告顯已捨棄對該證人之詰問權。嗣被告提
起第二審上訴後，於原審審理時雖復針對上開隔別訊問時之證言
聲請詰問陳米雪，然陳米雪係偷渡入境台灣之大陸人士，第一審
判決後，在本案因當事人上訴而於九十九年六月十四日繫屬原審
法院前之九十九年五月三十日，陳米雪即出境離開台灣，且卷內
並無其出境後之詳細住、居所等相關資料可考，被告向原審聲請
詰問時，已無法傳喚其到庭，即有客觀上不能受詰問之情形，是
原審未依被告聲請再行傳喚陳米雪到場予被告詰問，殊難因此指
其踐行之審判程序有瑕疵，於陳米雪證言之證據能力自不生影響
。原審於審判期日依法定程序提示該等證據並告以要旨，而為合
法調查後，本於職權之行使，予以採信，自屬合法。原判決就被
告詰問陳米雪之聲請，雖僅敘明陳米雪就本件被告犯罪經過已詳
為陳述並經合法調查，事證既明，因認依上開重行傳喚之限制規
定，並無再為訊問之必要，而未針對陳米雪於上開隔別訊問之證
言，未予被告詰問，何以得援引為認定之依據一節，為必要之說
明，固有微疵，然於判決結果尚不生影響，不得執為上訴第三審
之理由。被告上訴意旨執以指摘原判決違法，顯非適法之第三審
上訴理由。又原判決對被告論以傷害致人於死罪，於事實欄謂被
告基於傷害犯意，除持續綑綁、淋溼、電擊、毆打及觸燙被害人
黃亭芸身體，藉以發洩情緒、取樂外，其於毆打時，並使被害人
頭部撞擊牆壁、地板，而合併造成頭部額頂頸部、右側頂部鈍挫
傷、雙顳額葉基部左右硬腦膜下腔出血及血塊披覆、雙大腿外側
鈍器傷及瘀青、潰瘍傷口多處，致被害人因而頭頂部皮下出血、
左前額腦葉底部硬腦膜下腔出血，中樞神經休克併發甲基安非他
命導致之中毒性休克而脫肛、昏迷，經送醫不治死亡等情，業已
就被告如何傷害被害人致其死亡之犯罪構成要件事實，予以認明
記載。被告上訴意旨徒擷取原判決事實欄關於被告綑綁、淋溼、
電擊、毆打及觸燙被害人身體等傷害行為之片斷記載，主張此等
行為俱與被害人死亡無因果關係，並指摘原判決認定被告應負傷
害致人於死罪責，有理由不備之違法云云，顯無足取。再陳米雪
於案發之初警詢時，陳稱未曾親睹被告毆打被害人；嗣於偵、審
中則改稱其與被告、被害人三人於原判決事實欄所示同居期間，
被告確有上開傷害被害人行為，致被害人頭部撞擊牆壁、地板等
語。原判決以陳米雪係於其所為上開有利於被告之初供，經測謊
鑑定結果呈不實反應後，始於檢察官偵訊及法院審理中改為上開
不利於被告之供證，且其所述被告對被害人毆打施虐之主要經過
，非但前後所述一致，且與卷附法務部法醫研究所鑑定報告所載
被害人身上有瀰漫性傷口，為凌虐之型態傷，可能工具包括電擊
筷子、電擊板及香菸等情亦相符合，業據證人即負責解剖被害人
屍體之法醫師蕭開平於第一審結證明確，並有卷附該鑑定報告及
該研究所覆函為憑，再參以被害人確於九十七年十月十七日起迄
同年十一月二十三日止與被告及陳米雪同居，同居期間，陳米雪
未曾有毆打被害人之舉等情，亦據被告、陳米雪一致陳明，益徵
陳米雪所述被害人之傷係被告所加等語確具真實性。因認陳米雪
所為上開不利於被告之供證較為可採，乃援引資為認定被告犯罪
之證據，而捨棄陳米雪上開有利於被告之初供不採，業已詳為說
明其取捨判斷之理由。其此項自由判斷職權之行使，核與客觀上
之經驗法則、論理法則尚無違背。被告上訴意旨徒執陳米雪既指
證被告將鐵片綑綁於被害人身上，卻又陳稱未親見被告如何電擊
被害人，且其證稱被告對被害人電擊卻未指明地點，苟被告係於
潮溼之浴室為之，豈非反遭電擊，若於房間為之，豈不淋溼房間
，又其所指被告用以電擊被害人之電擊棒並非體積微小之物，何
以竟未扣案等枝微末節，主張陳米雪證言不但前後矛盾且多所違
情，並指摘原判決採信陳米雪證言，違反證據法則云云，客觀上
亦不足據以辨認原判決已具備違背法令之形式要件。另被告上訴
意旨以陳米雪係因觀看測謊人員播放被告之測謊錄影帶，顯示被
告指稱陳米雪曾以垃圾桶套住被害人頭部，陳米雪或因此為免己
身陷入本案，而為對被告不利之供證，乃原審未加查證，遽採為
認定事實之基礎，自有不當云云，尤屬臆測，亦與法律所規定得
上訴第三審之理由不相適合。而上開陳米雪於偵查中所為之供述
，核與其嗣於審判中之具結後所為之證言內容一致，該偵查中供
述縱予除去，依上開事證，仍應為同一犯罪事實之認定，故被告
上訴意旨以檢察官偵訊前未對陳米雪踐行告知得拒絕證言之義務
，採證違法云者，縱然屬實，核於判決結果尚不生影響，亦不得
執為第三審上訴理由。原判決復依憑被告於與被害人及陳米雪同
居期間，曾密集接續轉讓數量不詳之甲基安非他命供被害人施用
等情，業據陳米雪於第一審審理時具結證述明確，而被害人於九
十七年十一月二十四日死亡後，經法醫師解剖鑑定及進行毒物化
學檢驗結果，其血液及胃內容物檢體確均發現有甲基安非他命反
應，其死因之一，經研判係甲基安非他命中毒性休克反應，有法
務部法醫研究所鑑定報告書內載毒物化學檢驗及死亡研判經過可
憑，參以被害人於該同居期間，除曾在國凱街租屋並短暫停留外
，自九十七年十一月初起均逗留在台北縣樹林市（現已改制為新
北市樹林區○○○路二一一號八樓被告住處，亦據被告自承無訛
，因認陳米雪所為被告轉讓甲基安非他命之指證，核與事實相符
，被告確有轉讓禁藥之犯行，業於理由內詳為論述，核與客觀上
之事理亦無違背。被告上訴意旨指摘原判決認定被告此部分犯行
，係以陳米雪之證言為唯一證據，顯係未依卷證而為指摘。另被
告上訴意旨雖指摘原判決併引被告施用甲基安非他命之前科，為
被告轉讓甲基安非他命之佐證，有採證違背證據法則之違法云云
，然該前科資料縱予除去，綜合其他證據，仍應為同一事實之認
定，是原判決此部分論述縱有不當，亦不生影響於判決，被告執
此提起第三審上訴，殊難認係合法之上訴理由。末查原判決變更
公訴人原起訴被告之殺人罪法條，改論處傷害致人於死罪刑，業
於事實欄記載人之頭部為身體要害，毆打頭部致直接撞擊牆壁或
地板，有造成死亡之可能，乃一般人依其知識經驗，於客觀上可
得預見，被告主觀上雖無殺死被害人之意欲，被害人死亡結果之
發生，亦非其本意，然被告為發洩情緒或取樂，竟持續綑綁、淋
溼、電擊、毆打及觸燙被害人，毆打時並使被害人頭部撞擊牆壁
、地板等情，即已載明上開凌虐行為可能致生被害人死亡結果，
於客觀上雖能預見，然被告主觀上卻未預見，猶以發洩情緒或取
樂之非殺人目的，持續對被害人為之等傷害致人於死加重結果犯
所應具備之客觀上能預見，主觀上卻未預見之構成要件事實。且
於理由欄內，亦以被告與被害人同居期間，雖動輒率爾以電擊、
毆打、觸燙等方式傷害被害人，然依陳米雪證言，被告所為目的
在藉以取樂或發洩情緒，且被害人死亡前一日，曾對被告表示其
身體不適，要求被告將其送醫，被告即拿取證件擬將被害人送醫
，然嗣又因被害人無意就醫而作罷，被告既非對被害人就醫之要
求不予回應，足徵其主觀上應無置被害人於死之故意；被害人生
前雖曾預立遺書自我表明其施用毒品成癮，自行請求被告為其戒
毒，然其精神上已出現自殺、自殘、妄想之狀況，因擔心連累被
告遭訴追刑責，特書立證明書為憑等語，然依卷證資料，該遺書
係於九十七年十一月七日書立，距同年月二十四日被害人死亡日
期仍有相當時日，本無從確認該遺書之書立必與日後被害人之死
亡有所關聯，況被告縱要求被害人書立該遺書或為避免爾後被害
人因施用毒品發生不測時受牽連，亦不無可能，其可能之原因既
不一而足，即無從據為對被告不利之推論；至陳米雪所言曾聞及
被告對被害人恫稱「妳的生日就是妳的死期」等語，姑不論陳米
雪此部分證言並無其他佐證，已難憑採，且縱被告曾以此恫嚇被
害人，其真意究係針對特定事件逼使被害人就範，抑或確有置其
於死地之意，亦欠明瞭，殊難僅憑此片斷話語，遽認被告有殺害
被害人之犯意。因認被告所為，應成立傷害致人於死罪等情，說
明甚詳。此乃原審本其職權之行使，對調查所得之證據定其取捨
，為價值上之判斷，據以於判決內認定被告傷害致人於死之犯行
，顯無違背客觀上之經驗法則與論理法則。檢察官上訴意旨猶以
該遺書以自殺取代死亡，以自殘取代傷害，足徵其書立時，被告
主觀上已意識到被害人有因其凌虐而死亡之可能，故其嗣仍持續
凌虐被害人，被害人因而死亡即未違反被告本意，且被害人係於
九十七年十一月二十四日死亡，距其生日僅二日，堪認陳米雪所
述被告曾為上開恫嚇言語一節非虛，益徵被告有殺人犯意，而指
摘原判決採證違法云云，純係就原審已經詳細調查並於判決理由
內指駁說明之事項，執陳詞重為事實上之爭執，任意指摘，客觀
上亦不足據以辨認原判決具備違背法令之形式要件。至原判決事
實欄固另載有被害人硬腦膜下腔出血之傷害係隱於其頭顱內，被
告主觀上未預見此將造成被害人死亡結果發生，經陳米雪告知被
害人昏迷、脫肛而躺於本件同居處所房間臥床後，被告乃知事態
嚴重，而將被害人送醫急救等語，然此部分事實之記載，旨在說
明被告於被害人在死亡前一日表示身體不適時並未拒絕將被害人
送醫救治，且被害人所受左前額腦葉底部硬腦膜下腔出血致命傷
係隱於顱內，被告未具有醫學專業，致未能警覺被害人已受有上
開足以致命之傷害，而未能及時將被害人送醫，尚難據以率斷被
告係出於殺害被害人之犯意而放任被害人死亡及進而推論被告有
殺死被害人之直接故意或不確定故意等情，並非藉由該事實認定
被告主觀上對被害人死亡結果無預見。檢察官上訴意旨以被害人
所受上開致命傷係被告犯罪之客觀結果，被告主觀上有無預見則
為故意犯主觀上之認識，乃在犯意決定之前，而指摘原判決以被
害人之致命傷係隱於顱內為由，認被告主觀上對該致命傷無預見
，係將二者互相混淆云云，要屬誤會，同非適法。而被告與檢察
官其餘上訴意旨，則係就屬原審採證認事職權之適法行使及原判
決已說明事項，徒憑己見，任意指摘為違法，且仍為單純事實之
爭執，俱難謂為適法之第三審上訴理由。依上揭說明，本件檢察
官及被告之上訴均不合法律上之程式，俱應予駁回。
據上論結，應依刑事訴訟法第三百九十五條前段，判決如主文。
中    華    民    國  一○○  年    十    月   二十   日
                      最高法院刑事第一庭
                          審判長法官  張  淳  淙  
                                法官  劉  介  民  
                                法官  蔡  彩  貞  
                                法官  陳  春  秋  
                                法官  謝  靜  恒  
本件正本證明與原本無異
                                      書  記  官  
中    華    民    國  一○○  年    十    月  二十五  日
                                                       s